臺灣新竹地方法院刑事判決　　　　　　　100年度訴字第204號
公　訴　人　臺灣新竹地方法院檢察署檢察官
被　　　告　鄭達新
選任辯護人　財團法人法律扶助基金會 彭首席律師
上列被告因公共危險案件，經檢察官提起公訴（100 年度偵字第
5467號 ），本院判決如下：
    主  文
鄭達新放火燒燬現供人使用之住宅，未遂，處有期徒刑貳年，扣
案之打火機壹個沒收。
被訴侵入他人住宅部分，公訴不受理。
    事  實
一、鄭達新與陳逸豐為多年鄰居，平日並未往來，惟鄭達新斯時
    因生活態度及與家人相處等問題，已有數次在家中自殘之舉
    。其明知位於新竹縣關西鎮○○街13號隔壁（門牌號碼為11
    號）之房屋，為陳逸豐及其家人平日所居住，與其住宅毗鄰
    相連而為現供人使用之住宅，且其係近34歲之成年人，依其
    高職肄業且已進入社會工作之生活經驗與智識程度，應可預
    見以打火機燃燒房間內堆置之物品，極有可能因火勢延燒至
    其他易燃物品，進而造成住宅燒燬之可能，竟因心情鬱悶，
    而基於即使發生該住宅燒燬之結果，亦不違背其本意之不確
    定故意，於民國100 年6 月1 日上午6 時許，自其位於上址
    住處頂樓翻越圍牆後，進入陳逸豐前揭住處4 樓房間內（侵
    入住宅部分，業經陳逸豐撤回告訴），並將該房間內之窗簾
    、曬衣竹竿、床單及書籍等物堆放於房間內地上後，隨即以
    隨身攜帶之打火機引火燃燒。嗣經陳逸豐發覺後報警處理，
    並由其自行將火勢撲滅，始未釀成災害而未遂，並經警員當
    場扣得上開鄭達新所有供放火所用之打火機1 個。
二、案經陳逸豐訴由新竹縣政府警察局新埔分局報請臺灣新竹地
    方法院檢察署檢察官偵查起訴。
    理  由
壹、證據能力之認定
一、本件被告鄭達新之供述，被告及其辯護人均未主張係以不正
    方法取得或筆錄記載與實際所述不符合之情形而無證據能力
    ，足認被告警詢、偵查中之供述，均屬出於自由意識之陳述
    ，無何任意性之瑕疵可指，應具有證據能力。
二、次按被告以外之人於審判外之陳述，雖不符前4 條之規定，
    而經當事人於審判程序同意作為證據，法院審酌該言詞陳述
    或書面陳述作成時之情況，認為適當者，亦得為證據；又
    當事人、代理人或辯護人於法院調查證據時，知有第159 條
    第1 項不得為證據之情形，而未於言詞辯論終結前聲明異議
    者，視為有前項之同意，刑事訴訟法第159 條之5 第1 項、
    第2 項分別定有明文。查本件被告以外之供述證據及卷內以
    其記載為內容之文書證據，雖屬被告以外之人於審判外之言
    詞陳述，惟被告及其辯護人未於本院言詞辯論終結前就相關
    證據無證據能力，聲明異議，依上開規定，即視為同意於審
    判程序作為證據，復經本院審酌陳述作成時之情況，認為適
    當，而認得作為本件之證據。
三、非供述證據部分，被告及其辯護人均未於本院言詞辯論終結
    前表示無證據能力，復查其取得過程亦無何明顯瑕疵，而應
    可作為本件之證據。
貳、實體部分
一、認定犯罪構成要件事實所憑之證據及理由：
    訊據被告鄭達新固不否認有於前揭時、地，自其住處頂樓進
    入證人即告訴人陳逸豐（下稱告訴人）所居住之房屋4 樓房
    間，並將窗簾、書籍、曬衣竿等物品堆置後以打火機點火燃
    燒，惟矢口否認有何放火燒燬現供人使用之住宅之犯行，辯
    稱：伊所作所為之目的僅係為引人注意，並無燒燬告訴人房
    屋之意思云云。惟查：
(一)、被告鄭達新與告訴人為多年鄰居，知悉告訴人及其家人平日
    均居住於上開住處，並於前揭時、地，以上開方式進入告訴
    人上開住處4 樓房間後，將該房間內之窗簾、曬衣竹竿、床
    單及書籍等物堆放於房間內地上，再以隨身攜帶之打火機引
    火燃燒，因告訴人發現旋報警處理並將火勢撲滅等情，業據
    告訴人於警、偵訊時證述明確（見偵字第5467號卷第11至13
    頁、45至46頁），且有新竹縣政府警察局新埔分局扣押筆錄
    、扣押物品目錄表、扣押物品收據、現場及證物照片14張等
    附卷可參（見偵字第5467號卷第14至18頁、21至27頁），此
    外，並有打火機1 個扣案可資佐證，復為被告於警詢、偵查
    、本院行準備程序及審理時均自承在卷（見偵字第5467號卷
    第7 至10頁、33至34頁、46至47頁，本院聲羈字第141 號卷
    第4 至7 頁，本院訴字卷第8 至10頁、32至34頁、48至54頁
    反面），此部分事實堪予認定。
(二)、被告雖以上開情詞置辯，被告之辯護人亦為被告之利益辯稱
    ：被告當時既係將上開窗簾、曬衣竿等物品堆放在一起始點
    火，顯見其無放火燒燬現供人居住之住宅之故意，且案發現
    場亦無延燒之痕跡等語。然查：按刑法上之故意，分直接故
    意（確定故意）與間接故意（不確定故意），行為人對於構
    成犯罪之事實，明知並有意使其發生者，為直接故意；行為
    人對於構成犯罪之事實，預見其發生而其發生並不違背其本
    意者，則為間接故意，此觀刑法第13條規定即明。又於住宅
    內將物品隨意堆置後點火引燃之行為，極有可能因火勢延燒
    一旁之易燃物品後無法控制，而導致住宅本身燒燬，應為一
    般人所得知悉，查被告為66年次，高職肄業之教育程度，擔
    任過保全之工作經驗一節，已據其供述在卷（見本院訴字卷
    第52頁反面、53頁），堪認其係智識能力正常之成年人，則
    依其社會生活之工作經驗與通常智識，對此自應知之甚明，
    再依前揭現場照片觀之，被告所堆置物品引燃火勢之處，周
    遭尚放置有電暖氣、電視機、木製櫃子、床組、懸掛之窗簾
    等易燃物，倘若於該處點火燃燒物品，確實有因火勢甚大或
    波及一旁易燃物而延燒至燒燬住宅之可能性，參以被告於偵
    查中及本院審理時均自承：我知道在別人住處內放火有可能
    引起火災造成房屋毀損、人員傷亡，如果沒有及時將火勢撲
    滅，有可能將告訴人之房屋燒燬（見偵字第5467號卷第34、
    46 頁 ），我知道那樣做有可能把房子燒掉（見本院訴字卷
    第52頁反面）等語明確，堪認被告於行為時對於其放火行為
    有可能因火勢延燒造成住宅燒燬一情應有所預見與認識，其
    竟仍因一時心情鬱悶，以前揭方式點火引燃上開物品，嗣經
    告訴人發現始由告訴人將之撲滅，而未為任何撲滅火勢之積
    極舉措，顯見被告於著手行為之際，具有即使發生該住宅燒
    燬之結果，亦不違背其本意之放火燒燬現供人使用住宅之不
    確定故意，至為灼然。
(三)、至被告之辯護人雖又為被告利益辯稱：被告於案發當時有酗
    酒之習慣，警、偵訊時意識不清、行為時模模糊糊等語。按
    行為時因精神障礙或其他心智缺陷，致不能辨識其行為違法
    或欠缺依其辨識而行為之能力者，不罰。行為時因前項之原
    因，致其辨識行為違法或依其辨識而行為之能力，顯著減低
    者，得減輕其刑，刑法第19條第1 項、第2 項固有明定，然
    觀諸被告於歷次警詢及偵審程序中，對於案發當日行為之過
    程，如何進入告訴人家中、堆置前揭物品之經過及點火後所
    處之位置等細節均供述甚詳，倘確有如辯護人所述被告於行
    為時因酗酒而迷迷糊糊之情狀，被告豈可能就行為之過程及
    細節記憶清晰，況告訴人於偵訊時亦證稱：當時被告之精神
    狀態還算正常，因為我們及議員與他對話他都有所回應等語
    在卷（見偵字第5467號卷第45頁），被告於100 年6 月29日
    偵查中亦自承：放火及侵入住宅當時我還知道自己在做什麼
    ，現在對當時做過什麼也還有印象等語在卷（見偵字第5467
    號卷第47頁），且於審理時亦供稱：我曾經在我家後院小院
    子有點火，但是只是在燜燒，沒有人注意，在自己家裡所做
    的一切不會被人注意，才會想到別人家去等語在卷（見本院
    訴字卷第52頁），益徵被告於行為當時係經過思考後，始決
    定進入告訴人住宅內為前揭放火行為。綜上，堪認被告於行
    為當時意識神智與精神狀況皆屬正常，於行為時之是非辨識
    能力及行為控制能力，並無不能、欠缺或顯著減低之情形，
    尚無刑法第19條不罰或得減輕其刑之適用，併予敘明。
(四)、至被告之辯護人另聲請函查到案處理之警員並請求傳喚該警
    員到庭作證，欲證明被告於案發前自殺狀況、案發當日精神
    狀態及到場處理之相關情形。然被告於案發前確曾有自殺之
    舉，已據告訴人於偵查中證述在卷（見偵字第5467號卷第45
    頁），被告於案發時之精神狀態亦經本院認定如前，且此均
    與認定被告是否有為上開犯行一節無涉，參以本案事證已明
    業如前述，此證據無再為調查之必要，併此敘明。
(五)、綜上所述，被告確有前揭時、地，基於放火燒燬現供人使用
    住宅之不確定故意，而以上開方式放火燒燬現供人使用住宅
    未遂之犯行，洵堪認定，被告及其辯護人所辯均不足為採，
    本案事證已臻明確，應予依法論科。
二、論罪科刑部分
(一)、按放火罪既未遂之區別標準，係以目的物獨立燃燒且足以變
    更其形體致喪失其效能為依據，是放火燒燬現供人使用之住
    宅罪，如僅室內家具、裝潢燒燬，其房屋重要構成部分諸如
    樑、柱、屋頂及支撐壁等尚未因燃燒結果致喪失其效用者，
    應成立刑法第173 條第3 項、第1 項放火燒燬現供人使用住
    宅未遂罪，此有最高法院87年度台上字第1719 號 、79年度
    台上字第2747、2656號判決意旨可參。次按，刑法第173 條
    第1 項放火燒燬現有人使用之住宅罪，其直接被害法益，為
    一般社會之公共安全，雖同時侵害私人之財產法益，但仍以
    保護社會公安法益為重，況放火行為原含有毀損性質，而放
    火燒燬現供人使用之住宅罪，自係指供人居住房屋之整體而
    言，應包括墻垣及該住宅內所有設備、傢俱、日常生活上之
    一切用品，故一個放火行為，若同時燒燬住宅與該住宅內所
    有其他物品，此與同時燒燬數犯罪客體者之情形不同，不另
    成立刑法第175 條第1 項、第2 項放火燒燬住宅以外之物罪
    ，亦不以其所焚之家數或財物所有人數，分別定其罪名及罪
    數，最高法院著有79年臺上字第1471號暨21年上字第391 號
    判例、88年度臺上字第1672號判決意旨可資參照。核被告鄭
    達新上開所為，係犯刑法第173 條第3 項、第1 項之放火燒
    燬現供人使用之住宅未遂罪。
(二)、被告雖已著手於放火燒燬現供人使用住宅行為之實行，惟尚
    未生住宅主要構成部分喪失效用之結果，其犯罪僅屬未遂階
    段，觀諸其犯罪手段與情節，爰依刑法第25條第2 項規定，
    按既遂犯之刑度減輕其刑。
(三)、又本院審酌被告侵入他人住宅，先將上開物品堆置後以打火
    機點火之行為固無足取，然被告當時係因父親過世後，生活
    態度、不思工作導致與家人相處間產生問題，並因而與妻子
    離婚，僅一人獨居等問題，心情鬱悶，且為引起家人關注數
    度自殘等情，已據被告於本院審理時供陳在卷（見本院訴字
    卷第51頁、51頁反面），且被告於案發前確曾於住處鬧自殺
    一節，亦據告訴人於偵查中證述在卷（見偵字第5467號卷第
    45 頁 ），足認案發當時被告顯係因與家人相處問題，心情
    不佳，於自殘未果後，而一時失慮，放火燒燬現供人使用之
    住宅，幸未延燒至一旁易燃物並旋由告訴人撲滅火勢，未引
    發重大災情，亦未致任何人員傷亡，造成之實害尚非重大；
    另被告雖就主觀犯意有所爭執，然對於所為之客觀行為均自
    承不諱，於本院審理時亦自承當時與家人相處發生問題，係
    導因於其自身不想工作、不思長進，且行為荒唐，整個生活
    變調，經此偵審程序已瞭解自己所作所為不當，知道要振作
    （見本院訴字卷第51頁反面），堪認已具悔意，且被告之母
    親亦於本院審理時表示今後將積極協助被告重新振作，並會
    與被告一同居住共同生活等語（見本院訴字卷第54頁）。綜
    上，本件被告所造成之實害既非重大，且對於所作所為已知
    悔悟，被告之母親亦表示願意積極協助被告回歸正常生活，
    而其所犯本罪之法定最低刑度為7 年以上有期徒刑，雖因被
    告係未遂犯行而減輕其刑，惟亦需面臨至少3 年6 月以上有
    期徒刑之刑度，與其犯罪情節相較，自有「情輕法重」之憾
    ，依據司法院大法官會議釋字第263 號解釋之意旨，並依被
    告客觀之犯行與主觀之惡性二者加以考量，本院審酌再三，
    認客觀上足以引起社會上一般人之同情，顯有堪資憫恕之處
    ，因而認縱處以法定最低刑度猶嫌過重，爰依刑法第59條之
    規定，酌量減輕其刑。又被告所犯放火燒燬現供人使用之住
    宅未遂罪部分，同時有2 種以上刑之減輕事由，應依刑法第
    70條規定遞減之。
(四)、爰審酌被告之放火行為對他人生命、身體、財產等安全業已
    潛藏有相當之危害，具有高度危險性，且破壞社會公共安全
    與秩序，所為殊不可取，本應予以嚴懲，惟念及被告係將上
    開物品堆置後始以打火機點火，並未輔以含石油系促燃劑成
    分之物品以助長火勢燃燒之犯罪手段，且亦未延燒至一旁易
    燃物品甚或建築物本身，復未致任何人員傷亡之結果，又其
    智識程度為高中肄業，前雖有妨害風化之前案紀錄，惟經宣
    告緩刑5 年，緩刑期滿未經撤銷，並無其他刑事前科，有臺
    灣高等法院被告前案紀錄表在卷可查，堪認其素行尚稱良好
    ，且被告已知所悔悟，並表示力求振作回歸正常生活等一切
    情狀，量處如主文所示之刑，以資懲儆。
(五)、扣案打火機1 個，係被告所有供其本件犯罪所用之物，業經
    被告陳明在卷（見本院訴字卷第49頁反面），依刑法第38條
    第1 項第2 款之規定，併為宣告沒收。
參、公訴不受理部分
一、按告訴乃論之罪，告訴人於第一審辯論終結前得撤回其告訴
    ，又告訴經撤回者，應諭知不受理之判決，並得不經言詞辯
    論為之，刑事訴訟法第238 條第1 項、第303 條第3 款及第
    307 條分別定有明文。
二、查本件被告被訴侵入住宅部分，依刑法第308 條第1 項之規
    定，須告訴乃論。茲告訴人因與被告就侵入住宅部分達成和
    解，就此部分已撤回告訴，有撤回告訴狀1 份附卷可參（見
    本院訴字卷第38頁），及經告訴人供述在卷（見本院訴字卷
    第50頁），此部分自應為不受理之諭知。
據上論斷，應依刑事訴訟法第299 條第1 項前段、第303 條第3
款，刑法第173 條第3 項、第1 項、第25條第2 項、第59條、第
38條第1 項第2 款，判決如主文。
本案經檢察官黃慧倫到庭執行職務。
中    華    民    國    100    年    10    月    19    日
                  刑事第一庭    審判長法  官  陳健順
                                      法  官  楊惠芬
                                      法  官  林哲瑜
以上正本證明與原本無異。
如不服本判決，應於判決送達後10日內敘明上訴理由，向本院提
出上訴狀 (應附繕本) ，上訴於臺灣高等法院。其未敘述上訴理
由者，應於上訴期間屆滿後20日內向本院補提理由書「切勿逕送
上級法院」。
中    華    民    國   100    年    10    月    19    日
                                      書記官  鍾佩芳
附錄論罪法條全文：
中華民國刑法第173條第1項、第3項：
放火燒燬現供人使用之住宅或現有人所在之建築物、礦坑、火車
、電車或其他供水、陸、空公眾運輸之舟、車、航空機者，處無
期徒刑或7年以上有期徒刑。
第1項之未遂犯罰之。